最高法院民事判決　　　　　　　　　　　　　　　九十一年度台上字第一五二六號
　　上　訴　人　端強實業股份有限公司
　　法定代理人　涂振發
　　訴訟代理人　陳雲惠律師
　　被上訴人　　香港商荷蘭營養女神台灣分公司
　　法定代理人　陳滄德
　　訴訟代理人　潘昭仙律師
　　　　　　　　陳凱君律師
右當事人間請求損害賠償事件，上訴人對於中華民國八十九年十月四日台灣高等法院
第二審判決（八十九年度重上字第二號），提起上訴，本院判決如左：
    主  文
原判決廢棄，發回台灣高等法院。
    理  由
本件上訴人主張：伊原與荷蘭來福公司合作生產安琪兒系列嬰兒奶粉，在台獲良好業
績，嗣伊與來福公司終止合作關係，被上訴人意圖以其出品之寶貝樂嬰兒奶粉品牌掠
奪伊在台灣之嬰兒奶粉市場占有率，於民國八十四年十二月十五日以不實之該二系列
奶粉成分比較表，函馬偕紀念醫院、三軍總醫院等各大醫院及診所推銷寶貝樂系列奶
粉，嚴重誤導醫師，經伊向公平交易委員會（下稱公平會）檢舉，經公平會以被上訴
人違反公平交易法第二十四條事業不得為其他足以影響交易秩序之欺罔或顯失公平行
為之規定，處分被上訴人公司立即停止該項行為；又被上訴人之製作上開不實比較表
，亦違反公平交易法第二十二條事業不得為競爭之目的，而陳述或散布足以損害他人
營業信譽之不實情事規定，被上訴人之上開不正競爭行為，致上訴人遭銷售額遽降，
市場占有率滑落，扣除銷售成本，估計三個月受有減少利潤新台幣（下同）一千七百
三十萬九千六百十二元之損害等情，依公平交易法第三十一條、第三十二條第一項及
第三十四條規定，求為命被上訴人給付一千萬元並加計法定遲延利息及將判決書連續
刊登於中國時報、聯合報、自由時報及民生報第一版之判決。
被上訴人則以：伊於八十四年間確曾取得由上訴人原代理所用之中文商標安琪兒系列
奶粉，後其另用中文商標寶貝樂系列奶粉銷售，上訴人則另推出非由來福公司原廠生
產，而係由法國之聯合製藥公司生產之新安琪兒系列奶粉在台灣市場銷售，伊曾以非
正式口頭通知各往來醫療院所，表示前開代理權移轉之事宜，伊之發函均未附成分比
較表，僅馬偕紀念醫院主動要求提供伊之寶貝樂與上訴人之新安琪兒成分分析表以瞭
解二商品之內容，伊匆促間作出系爭成分比較表五張，臚列項目數據共四百三十六項
，難免某些數據誤植，並不會影響醫護人員之處方意見，事後已主動勘訂新版比較表
，專程送達馬偕紀念醫院，實無利用該成分比較表貶損上訴人營業信譽之不法意圖，
不該當公平交易法第二十二條規定之構成要件，公平會之處分書係以三軍總醫院小兒
科主任陳遠浩醫師出具之信函及證人鄭麗美之證言為據，惟該信函客觀上尚未造成不
公平之競爭結果，證人鄭麗美證言不實。上訴人業績減少，與伊之誤植成分比較表行
為間並無因果關係等語，資為抗辯。
原審維持第一審所為上訴人敗訴之判決，駁回其上訴，無非以：被上訴人於取得寶貝
樂奶粉代理權後，致馬偕紀念醫院等各醫院之業務移轉通知函附之與安琪兒系列奶粉
成分比較表，分別就嬰兒奶粉、較大嬰兒配方奶粉、幼兒成長奶粉、低或無乳糖嬰兒
配方、低或無乳糖嬰兒配方等系列，列出總熱量、蛋白質、脂肪、醣類、維生素、礦
物質等欄目，以寶貝樂及安琪兒品牌逐一列出，計四百八十六項，其中上訴人之安琪
兒奶粉以腎溶質負荷、醣類、維生素Ｄ、酪蛋白、總熱量等部分數據，被上訴人或標
示較高或標示不足，與上訴人實際之奶粉標示有多項不同。公平會公處字第○四五
號處分書載：「奶粉之腎溶質負荷數據偏高，在醫學上之意義即可增加腎臟之負擔，
所含醣類來源若缺少乳醣，即有改變人體菌叢、影響消化吸收之負面功能，維生素Ｄ
含量不足，亦將影響鈣質吸收，酪蛋白與酪蛋白鉀之差異在於腹瀉期間鉀離子流失量
較大，須以酪蛋白鉀補充，單純酪蛋白尚無此一功能，此等成分之數據，對專業醫師
而言不但具有特別意義，甚至是判斷商品優劣、選購、推薦及處方之依據」，足認該
成分之重要性，被上訴人亦不否認表列內容有誤植數據，上開成分比較表既將寶貝樂
及安琪兒二品牌系列奶粉分列，無別一品牌同列，又附於通知馬偕紀念醫院之業務移
轉函上，當具商業競爭作用，被上訴人作為競爭者之一方，為事實比較，應負較高之
注意義務。況系爭產品攸關嬰幼兒健康，被上訴人依照上訴人之安琪兒奶粉商品標示
列出數額即足，然被上訴人製作之比較表，卻有數項重要成分數據錯誤，向醫院寄送
該比較表，併列寶貝樂與安琪兒二品牌，自係期盼醫師等專業人員對寶貝樂系列奶粉
，有較好之印象，能優先採用或轉知消費者選用，以排除上訴人之安琪兒系列奶粉之
選用，難諉為無競爭之目的，被上訴人行為固應該當公平交易法第二十四條所謂足以
影響交易秩序之欺罔或顯失公平之行為。惟查被上訴人僅附送成分比較表予馬偕紀念
醫院，被上訴人自承曾函告相關醫院業務移轉通知，各醫院函復公平會稱未收到被上
訴人之通知函件，尤以馬偕紀念醫院與三軍總醫院均稱未收到成分比較表，並不一致
，而公平會處分書係記載：因上訴人公司董事長涂振發應馬偕紀念醫院小兒腸胃科醫
師之要求前往說明安琪兒奶粉成份問題，並被要求立即改善該等可能對嬰兒造成傷害
，由馬偕紀念醫院出示被上訴人之成分比較表，經核對數據而發現與事實不符，經涂
振發再三請求並獲醫師肯准，方取得被處分人行文馬偕紀念醫院之信函及成分比較表
，上訴人曾與馬偕醫師多次溝通，但醫師仍表示不願介入廠商間之爭議，並要求不得
將其姓名公布等情，僅敘及上訴人公司發現系爭成分比較表之事實，且為上訴人公司
董事長單方面之陳述，馬偕紀念醫院醫師並未證明安琪兒系列奶粉有何可能造成嬰幼
兒傷害，進而影響上訴人商譽之可能性；而三軍總醫院醫師陳遠浩既稱向上訴人查證
後，未理會被上訴人之成分比較表，顯見其認該比較表無任何參考價值，消費者仍係
根據上訴人之安琪兒系列奶粉標示選購，上訴人並未因被上訴人作此成分比較表致其
商譽受損。另根據公平會之調查尚不足證明上訴人之商譽受損，公平會亦不認為被上
訴人此舉該當於公平交易法第二十二條規定之構成要件，是被上訴人此部分行為尚無
違反該法條之規定。被上訴人製作之系爭成分比較表影響交易秩序，客觀上具商業上
倫理之可非難性，違反公平交易法第二十四條規定，固經公平會處分立即停止向各大
醫院寄發推銷就上訴人奶粉商品所為比較性廣告之行為，然公平交易法第三十一條規
定事業違反本法規定致侵害他人權益者應負損害賠償責任之規範目的，係以事業有不
得為不正競爭之義務，違反者將負損害賠償責任，但不正競爭之行為與他事業權益受
損間仍須有因果關係之連結，始符損害賠償之歸責原則。是被上訴人製作之成分比較
表予醫院之行為，與上訴人於八十四年十二月間以後之營業收入減少間，必須具有相
當因果關係存在，被上訴人始應負賠償責任，如前所述，除前開公平會處分書認被上
訴人有寄發系爭成分比較表予馬偕紀念醫院、三軍總醫院醫師陳遠浩在上訴人懇請下
出具書面證明、及證人鄭麗美在公平會之證述外，並無其他醫院收受該比較表之證明
，醫師對系爭比較表之內容如何判斷，是否因此即排除上訴人之安琪兒系列奶粉之選
用，並不明暸，而根據消費習慣，消費者並非單以奶粉成份比較表即逕行排斥某種品
牌奶粉，是被上訴人是否陳述或散布足以損害上訴人營業信譽之不實情事？上訴人商
譽是否受損？根據公平會之調查尚不足以證明，上訴人亦未提出證據以證明二者間之
因果連結，則上訴人所謂之銷售額減少之損害與被上訴人成分比較表之製作間具有相
當因果關係，即屬無據。另依上訴人所列之每月銷售額明細表，亦無法比較被上訴人
成分比較表製作前後有何明顯差異，上訴人亦不能證明客觀確切之損失金額等詞，為
其判斷之基礎。
按事業違反公平交易法之規定，致侵害他人之權益者，應負損害賠償責任；被害人依
公平交易法之規定向法院起訴時，得請求由侵害人負擔費用將判決書內容登載新聞紙
。公平交易法第三十一條、第三十四條定有明文。查被上訴人寄發成分比較表，併列
寶貝樂與安琪兒二品牌，自係期盼醫師等專業人員對被上訴人所銷售之寶貝樂系列奶
粉有較好之印象，能優先採用或轉知消費者選用，達到排除選用上訴人之安琪兒系列
奶粉之競爭目的。該比較表所列安琪兒奶粉之腎溶質負荷、醣類、維生素Ｄ、酪蛋白
、總熱量等重要成分，被上訴人或標示較高，或標示不足，與上訴人實際銷售之奶粉
標示有多項不同，而有數據錯誤之情形，為原審所確認之事實，則被上訴人之行為應
該當公平交易法第二十四條所謂足以影響交易秩序之欺罔或顯失公平之行為；又公平
會處分書記載：因上訴人公司董事長涂振發應馬偕紀念醫院小兒腸胃科醫師之要求前
往說明安琪兒奶粉成分問題，並被要求立即改善該等可能對嬰兒造成傷害，由馬偕紀
念醫院出示被上訴人之成分比較表，經核對數據而發現與事實不符等情，亦為原審確
定之事實。果爾，被上訴人該違反公平交易法規定之行為似已致使馬偕紀念醫院醫師
相信上訴人之安琪兒系列奶粉可能對嬰兒造成傷害，若此，可否謂未侵害上訴人之權
益？不無研求之餘地。又當事人已證明受有損害而不能證明損害之確切數額時，法院
應斟酌損害之原因及其他一切情事，依其調查所得，斟酌情形為之判斷，作自由心證
定其數額，不得以其數額未能證明，即駁回其請求（本院十八年上字第二七四六號、
二十一年上字第九七二號判例參照），原審以上訴人對其損害金額未提出確切證明，
為不利上訴人論斷之依據，非無可議。上訴論旨，指摘原判決不當，求予廢棄，非無
理由。
據上論結，本件上訴為有理由。依民事訴訟法第四百七十七條第一項、第四百七十八
條第一項，判決如主文。
中      華      民      國    九十一    年      八      月      二      日
                              最高法院民事第六庭
                                  審判長法官  吳  正  一
                                        法官  劉  福  來
                                        法官  鄭  玉  山
                                        法官  黃  義  豐
                                        法官  徐  璧  湖
      右正本證明與原本無異
                                              書  記  官
中      華      民      國    九十一    年      八      月    二十一    日
